臺灣高等法院刑事判決　　　　　　 92年度上更(二)字第834號
上　訴　人
即　被　告　庚○○
選任辯護人　黃育勳律師
上列上訴人因違反貪污治罪條例等案件，不服臺灣臺北地方法院
90年度訴字第139號，中華民國91年5月20日第一審判決（起訴案
號：臺灣臺北地方法院檢察署89年度偵緝字第732號）提起上訴
，本院判決後經最高法院第2次發回更審，本院判決如下：
    主  文
原判決撤銷。
庚○○侵占公有財物，處有期徒刑伍年貳月，褫奪公權參年，所
得新台幣壹萬伍仟元應予追繳發還被害人臺北市政府，如全部或
一部無法追繳時，應以其財產抵償之。
    事  實
庚○○自民國71年10月1日起至83年1月31日間，在臺北市政府建
設局擔任約僱人員，為依據法令從事公務之人員，於81年12月間
負責收取業者無照營業違規罰鍰之業務（包括收取罰鍰、開立收
據及製作月報表），竟意圖為自己不法之所有，於81年12月17日
將其承辦所收取如附表一編號七所示之商業罰鍰新臺幣（下同）
15000元，利用職務之便，將上開公有財物予以侵占入己。因明
知上開罰鍰收據（一式三聯）業經繳納並未作廢，竟在其職務上
掌管及製作之81年10至12月份「臺北市政府建設局第一科使用收
入憑證月報表」上，虛偽填報業經作廢而登載不實，以掩飾其侵
占犯行，足以生損害於繳款人紀再成及臺北市政府建設局對繳納
商業罰鍰管理之正確性。
    理  由
一、訊據上訴人即被告庚○○矢口否認上揭犯行，辯稱：單據並
    非只有其一人開立，其當時坐十號櫃檯，九號櫃檯才是收費
    櫃檯，中午時間是互相支援云云。經查：
(一)被告確有負責無照違規罰鍰相關業務之事實，除據被告於偵
    查中及檢察官向法院聲請羈押時均供承在卷外（見偵字732
    號卷第19頁反面、原審聲羈卷第5頁）。亦經證人即當時臺
    北市政府建設局第一科科長甲○○證稱：被告當時在櫃檯有
    承辦收取罰鍰之業務（見原審卷第71、72頁）；證人即當時
    任職櫃檯工作之乙○○亦證稱：其與被告2人同坐一個櫃檯
    ，該櫃檯有九號、十號2個號碼，工作內容為收取違規罰鍰
    及辦理營利事業登記證，2人業務沒有區分，都可以從頭做
    到尾，亦即人民可以在該2個號碼辦理同樣之業務，兩人均
    有開單及收款等情無誤（見原審卷第73、74頁、本院上訴字
    卷第39頁、本院更一字卷第24頁）。足見被告當時業務確包
    括收取違規罰鍰無訛。
(二)附表一編號七所示收據，係被告製作之81年12月份使用收入
    憑證月報表上載明為作廢之收據，有該月報表在卷可稽（見
    偵字第8778號卷第34頁），被告亦供認上開月報表為其所製
    作（見原審卷第75頁）。而附表一編號七之罰鍰，業據證人
    陳亦鶼證稱：有叫店內小弟前往繳交罰鍰等情屬實（見偵字
    第8778號卷第8頁反面）。又繳納人如未前往繳交罰鍰，櫃
    檯業務承辦人不會據以開立收據；倘係書寫錯誤而確實作廢
    之收據，應有另行開立之正確收據，惟經本院向臺北市商業
    管理處函查有無其他流水號碼相近、繳納人及金額均相同之
    罰鍰收據登記入帳並另行開立正確收據入帳之情形。經該處
    以91年9月13日北市商政字第09165672000號函覆稱：上開收
    據所示金額有繳款銷案紀錄，但未繳納國庫（見本院上訴字
    卷第53頁），亦即，並無以其他號碼之正確收據登記入帳，
    足見上開罰鍰確均經繳納人繳交罰鍰，惟收據卻登載作廢，
    所收罰鍰金額亦未入帳。
(三)依卷附「裁處罰鍰執行結果資料登錄」之電腦查詢結果，附
    表一編號七之紀錄為「5.已繳款未停業」（見第8778號偵卷
    第23頁）。證人即當時負責電腦輸入業務之吳雪嬌證稱：其
    係依照櫃檯人員影印之收據輸入，如果已經作廢之收據，應
    該不會影印送來輸入，輸入之後即將上開收據影本還給裁罰
    承辦人員歸檔；於在本院更審時證稱：銷案所用之繳款單影
    本係自九號及十號櫃檯直接過來，其全憑來自上開櫃檯之三
    聯單之影本，做銷案之動作，如果未有銷案則該筆罰款（因
    未繳款情形）仍將被追查等語（見本院上訴字卷第107至108
    頁、本院更一字卷第28頁、第30頁）。又當時九號及十號櫃
    檯開單及收款，在每天彙總後依九號及十號櫃檯所交給銀行
    之繳款單，將款項交給銀行收取了結，而電腦銷案亦憑上開
    櫃檯所送之影本銷案，則受罰人有無繳款之控管全憑在上開
    九號及十號櫃檯等情，為證人乙○○、甲○○結證屬實（見
    本院更一字卷第25-26頁、第49頁）。則依上述，九號及十
    號櫃檯繳款予銀行及電腦銷案是兩件事，亦即，電腦銷案時
    並不以罰款已經繳交銀行為要件，電腦操作人員只是依照櫃
    檯影印之收據輸入，至於罰鍰是否入庫，完全不加過問，全
    憑九號及十號櫃檯罰鍰收據之影本鍵入「已繳款」之銷案資
    料，依上開所述，當時上開違規之罰鍰之繳款及銷案程序確
    有漏洞無誤。查電腦室銷案係憑罰鍰收據之影本銷案，則勢
    必係有未經作廢收據影本，送到電腦室始被接受銷案，而受
    罰人已繳交款項則必銷案，否則受罰人仍將立即遭控管追查
    而案發。又銀行係依據三聯單收款，而九號及十號櫃檯所收
    款亦須將三聯單上繳，倘有作廢，則應作作廢之標記。但查
    本案附表一編號七之三聯單，均已開單，並未有作廢之標記
    （見偵字第8778號卷第23頁），而影印交電腦室銷案，然經
    查竟均未見該款項繳交入庫。倘收款人員，當場誤開，即應
    立即為作廢之註記且保留作廢三聯單之三聯，依理不可能影
    印作廢之三聯單影本至電腦室銷案，倘未作廢，即應上繳款
    項及三聯單，而未經作廢之三聯單，如何憑以在月報表中將
    上開編號之單據列為作廢之單據製作月報表？由此可知，附
    表一編號七之單據留存在十號櫃檯，該金額未上繳，竟在繳
    款之銷案紀錄作違規罰款之收取，足認被告確有侵占該筆款
    項無疑。
(四)附表一編號七所列之收據，係被告所開立，業據被告於本院
    審理時供承卷（見本院更二卷審判筆錄第2頁）。而有關之
    月報表，亦由被告製作，被告並就月報表之內容係依上繳後
    自財政局回來之三聯單記載之事實，為被告自承在卷（見原
    審卷第75頁），因上開單據既未上繳，亦未有作廢附記，被
    告則竟在上開月報表上作作廢之登載，則該款項流向為何，
    被告竟無法解釋，顯見其辯解不足採信。參以被告既經手收
    取罰鍰、開立收據及製作月報表業務，對於作業流程甚為瞭
    解，自知在月報表上將收據作廢而無正確收據供核對入庫，
    如不逐筆檢視已輸入之電腦繳款紀錄，即無從查知繳款人已
    繳納罰鍰，是上開月報表上記載作廢之收據，未經入庫，堪
    認係被告利用職務之便，加以侵占。至證人乙○○雖另證稱
    ：收據通常是收罰鍰的人開立，不過也有可能是其與被告一
    人收罰鍰，一人開收據（見原審卷第74頁），則亦不無被告
    開立收據，卻由他人收取罰鍰之可能。然此種情形被告既未
    經手收取罰鍰，僅單純開立收據，即無侵占該款項之機會，
    則在月報表上將收據作廢並無實益；又如係他人收取罰鍰，
    被告理當於已收取後始開立收據，不致於他人未收取前即先
    行開立收據，況收取罰鍰及開立收據分由二人辦理係屬例外
    之情形，通常均由同一人辦理，自難認附表一附表七罰鍰均
    未據另一名櫃員收到，卻已由被告開立收據之違常情事。
(五)綜上所述，本件事證明確，被告犯行堪以認定。
二、被告原係臺北市政府建設局之約僱人員，自73年7月1日至83
    年1月31日擔任之工作內容為：電腦終端機、列表機操作及
    有關行政事務之處理，經臺北市政府建設局91年2月1日北市
    建人字第09130397900號函載明確（見原審卷第53頁）。其
    於81年10至12月負責處理之有關行政事務，包括違規罰鍰之
    收取、收據之開立及月報表之製作，已如前述。而業者已繳
    交之罰鍰，經收取即成為公有財物，被告竟於經手時予以侵
    占入己，自屬侵占公有財物。又被告行為後，貪污治罪條例
    已於85年10月23日修正公布，修正後第4條第1項第1款侵占
    公有財物法定刑度為「處無期徒刑或十年以上有期徒刑，得
    併科新台幣一億元以下罰金」，修正前法定刑度為「處無期
    徒刑或十年以上有期徒刑，得併科新臺幣三百萬元以下罰金
    」，以修正前之規定有利於被告，應依刑法第2條第1項但書
    之規定，適用修正前之貪污治罪條例第4條第1項第1款論處
    。又被告於其職務上掌管及製作之「臺北市政府建設局第一
    科使用收入憑證月報表」上，將罰鍰收據虛偽填報作廢登載
    不實，以掩飾侵占犯行，自足以生損害於繳款人紀再成及臺
    北市政府建設局對繳納商業罰鍰管理之正確性，所為係犯刑
    法第213條之公務員職務上登載不實文書罪。至於其繳回上
    開月報表，係其職務上依規定所為之行為，難以論其行使上
    開文書之故意，併此敘明。所犯上開二罪間，有方法與結果
    之牽連關係，應從較重之侵占公有財物罪處斷。再查，被告
    上開犯罪之情節尚屬輕微，所得之財物為5萬元，依所適用
    81 年7月17日修正公布貪污治罪條例第11條第1項規定，減
    輕其刑。
三、原審認被告所犯罪證明確，予以論罪科刑，固非無見。惟查
    ：（一）、附表一除編號七有證據證明被告犯罪外，其餘部
    分及附表二部分，均乏證據證明被告有侵占之事實（詳後述
    ），原審予以併論尚有未當。（二）、被告行為後，貪污治
    罪條例業經修正公布，經比較新舊法之結果，應以修正前舊
    法之規定有利於被告，原判決竟適用修正後之新法論罪，適
    用法律錯誤。（三）被告於職務上所掌管製作之月報表上為
    不實登載，應成立刑法第213條之罪，其依規定提出月報表
    ，應無行使之故意，原判決竟變更起訴法條，改依刑法第21
    6條、第214條行使使公務員登載不實罪論處，自有未合。（
    四）、依修正前貪污治罪條例第9條規定：「犯第四條至第
    六條之罪者，其所得財物，應予追繳，並依其情節分別沒收
    或發還被害人。前項財物之全部或一部無法追繳時，應追徵
    其價額，或以其財產抵償之」，則對被告侵占之公有財物，
    自應諭知追繳發還被害人臺北市政府，如全部或一部無法追
    繳時，以其財產抵償之。惟原判決僅諭知應予追繳，並未為
    發還被害人之諭知，且未宣告無法追繳時，以其財產抵償，
    於法未合。（五）、修正前貪污治罪條例第16條僅規定：「
    犯本條例之罪，宣告有期徒刑以上之刑者，並宣告褫奪公權
    」，對於褫奪公權之期間，即從刑之刑度如何並無明文，故
    依該條例宣告褫奪公權者，仍應適用刑法第37條第1項或第2
    項，始為適法。原判決併宣告被告褫奪公權5年，卻未引用
    刑法第37條第2項，亦有未當。被告上訴，否認犯罪，雖無
    理由，惟原判決既有可議，自應由本院予以撤銷改判。爰審
    酌被告尚無前科、犯罪之手段、侵占之金額、所為足以影響
    公務人員之廉潔及犯後未見悔意等一切情狀，量處有期徒刑
    5年2月，並依法宣告褫奪公權3年。至被告侵占之公有財物
    ，應依修正前貪污治罪條例第9條第1項、第2項之規定，諭
    知追繳並發還被害人臺北市政府，若全部或一部無法追繳時
    ，以其財產抵償之。
四、不另為無罪諭知部分：
(一)起訴書另以：被告尚開立附表一編號一、二、三、四、五、
    六、八及附表二所示各筆收據，於月報表記載作廢而加以行
    使，據以侵占各該筆已收取之罰鍰款項，因認其此部分亦涉
    有修正前貪污治罪條例第4條第1項第1款侵占公有財物及刑
    法第216條、第213條行使公務員登載不實文書罪嫌。
(二)訊據被告堅決否認此部分犯行，辯稱：上開收據非其所開立
    ，82年1月份之月報表亦非其製作，此部分事實與其無關等
    情。經查：
  １、附表一編號一部分，被告於原審供稱：「偵卷上面留一、
      二、三聯表示這份收據是作廢的」（見原審卷第75頁），
      而該部分並有己○○第一、二、三聯之罰鍰收據附卷可參
      （偵字第8778號卷第22頁），即足表示該收據確係誤載而
      作廢，核與月報表登載作廢亦無不符。至被告是否有另外
      開立票根及己○○是否確有繳款，因均逾保存年限，查無
      相關資料可證，且己○○及附表一所示丙○○、戊○○、
      辛○○、壬○○、丁○○等人，經本院查址傳喚，亦均未
      到庭作證，是此部分並無證據證明其等確有繳納如原判決
      附表一所示之罰鍰。
  ２、附表一編號六之收據（見同上偵查卷第21頁），其上有「
      ×」之作廢附記，且無台北市政府違規裁罰之電腦銷案紀
      錄（均見同頁之銷案紀錄影本），因侵占行為必以併為銷
      案，為其利用漏洞之手段，既不能證明此筆款項係有經罰
      款人繳交並作銷案紀錄，是此部分尚乏積極證據證明被告
      有侵占行為。
  ３、附表二編號一收據號碼820350號收據（見同上偵查卷第27
      頁之第2、3張），係金額書寫錯誤（將裁罰之3千元，誤
      寫為3萬元）而作廢，另於同日開立820407號收據（見同
      卷第27頁之第1張），罰鍰並已繳納國庫，經臺北市政府
      商業管理處91年9月13日北市商政字第09165672000號函覆
      在卷，因此筆金額既已入庫，自無侵占公有財物之問題，
      而月報表上登載「作廢」，既與事實相符，亦無登載不實
      可言。
  ４、附表二編號二、三收據均係82年1月開立（見同上偵查卷
      第29、30頁），月報表則係約僱人員陳錦玲製作（見同偵
      查卷第35頁）。證人陳錦玲亦稱：因被告不再擔任此職務
      ，遂由其製作月報表（見本院上訴字卷第40至41頁），衡
      情被告亦不可能就非經辦之收取罰鍰業務以行侵占及登載
      不實犯行。檢察官以為上開2筆罰鍰之收取日期係81年12
      月21日，實則由卷附收據及電腦查詢結果，可清楚看出繳
      納日期為82年1月4日，而81年12月21日則為收據上註記之
      裁罰日期及文號。檢察官誤認於81年12月21日即收取罰鍰
      ，忽略82年1月份月報表上製表欄係蓋用陳錦玲之職章，
      誤以為係被告承辦，遽入被告於罪，自有未合。
  ５、附表二編號四、五收據（見同上偵查卷第17、19頁），其
      上筆跡與附表一所示被告開立之收據、被告於原審當庭書
      寫之字跡（見原審卷第四九頁），均明顯不同，所記載裁
      罰法條及文號之方式，亦與附表一所示收據均不相同。復
      參證人乙○○、陳錦玲均稱：月報表之資料是依據櫃檯送
      來之每日收據登記簿所製作（見本院上訴字卷第40、41頁
      ）。則被告於製作月報表時，依據櫃檯送來之該日收據登
      記簿彙總登載，而該日收據登記簿內容非無錯漏或其他不
      符原因之可能，被告據以於月報表上登載作廢，自未可推
      認明知不實而故為登載作廢並有侵占該已繳罰鍰之情事。
      況被告既有本身經手收取罰鍰及開立收據之機會，可遂其
      犯行，苟係他人開立之收據，該人明確知悉是否作廢，被
      告亦無故為不實登載而不虞他人查知之合理事由。是被告
      此部分辯解應屬可信。
(三)綜上所述，上述各筆單據，尚難認被告有何侵占公有財物及
    行使公務員登載不實犯行，此外復查無其他積極證據足資證
    明被告有何檢察官所指此部分犯行，自屬不能證明其此部分
    犯罪。因檢察官認其與前揭有罪部分，有連續犯及牽連犯之
    裁判上一罪關係，爰不另為無罪之諭知。
據上論斷，應依刑事訴訟法第369條第1項前段、第364條、第29
9條第1項前段、81年7月17日修正貪污治罪條例第2條第1項前段
、第4條第1項第1款、第9條第1項、第2項、第11條、第16條、刑
法第2條第1項但書、第11條前條、第213條、第55條、第37條第2
項，判決如主文。
本案經檢察官方娜蓉到庭執行職務。
中　　華　　民　　國　　94　　年　　12　　月　　16　　日
　　　　　　　　　刑事第十六庭審判長法　官  曾德水
　　　　　　　　　　　　　　　　　  法　官  杜惠錦
　　　　　　　　　　　　　　　　　  法　官  廖紋妤
以上正本證明與原本無異。
如不服本判決，應於收受送達後十日內向本院提出上訴書狀，其
未敘述上訴之理由者並得於提起上訴後十日內向本院補提理由書
（均須按他造當事人之人數附繕本）。
                                    書記官  王增華
中　　華　　民　　國　　94　　年　　12　　月　　19　　日
附錄：本案論罪科刑法條全文
修正前貪污治罪條例第4條第1項第1款
有左列行為之一者，處無期徒刑或十年以上有期徒刑，得併科新
臺幣三百萬元以下罰金：
一、竊取或侵占公用或公有器材、財物者。
刑法第213條
公務員明知為不實之事項，而登載於職務上所掌之公文書，足以
生損害於公眾或他人者，處一年以上七年以下有期徒刑。
